臺灣高等法院民事判決
110年度家上字第129號
上  訴  人  A 0 1
訴訟代理人  林聖鈞律師
複代理人    鄭楚甯律師
被上訴人    A 0 2

上列當事人間請求離婚等事件，上訴人對於中華民國110年3月16
日臺灣士林地方法院109年度婚字第296號、109年度家婚聲字第1
8號第一審判決提起上訴，本院於110年9月8日言詞辯論終結，判
決如下：
    主      文
上訴駁回。
第二審訴訟費用由上訴人負擔。
    事實及理由
一、上訴人主張：兩造於民國000年0月00日結婚，並育有未成年子女甲○○（女、000年0月00日生）、乙○○（男、000年00月0日生），兩造婚姻關係現仍存續中；婚後兩造就生活及子女教育方式等想法多有歧異，被上訴人生性多疑且控制慾強，長期要求監控伊之行蹤，更經常無故翻搜伊之手機及隨身物品，造成伊之精神壓力，雙方為此迭生爭執，被上訴人更多次對伊施暴；前於102年11月23日，被上訴人僅因伊與朋友至PUB聚餐即大發雷霆，翌日並自行翻搜伊之背包，發現有3張觀景台門票，就與伊發生劇烈爭執；又於103年1月8日，僅因伊漏接被上訴人來電，即令伊睡於客廳沙發，同年3月18日被上訴人因伊工作應酬晚歸15分鐘即對伊大聲咆哮；105年6月被上訴人於兩造爭執中，向伊及伊父母怒斥伊沒有出息，並摔擲家具甚至打伊耳光；107年4月26日伊工作出門未向被上訴人報備及遭其斥責，同年6月26日再因伊在外未報備發生爭執，被上訴人竟罵伊「神經病」、「瘋子」，並要脅離婚，同年7月間被上訴人再因伊下班時間玩電玩斥責伊，並將伊之電腦設備翻倒，同年11月被上訴人於伊與客戶通電話時大吼，並持遙控器丟伊之頭部；108年4月18日伊至臺中出差，並依被上訴人之要求打開手機定位系統，惟當日被上訴人仍因伊到家時間與其預估有差距即大肆爭吵，伊因而表示不願再分享手機定位，詎被上訴人竟於翌日更換兩造住處門鎖密碼，並將伊之物品堆置於門外後，傳送訊息告知伊不用回家了，伊返家後，被上訴人又要求伊開啟手機定位，同年7月11日伊至印度出差，被上訴人竟來電及寄送簡訊破口大罵伊未向其報備行蹤，同年11月3日再擅自翻搜伊公事包內之發票，並以伊之行蹤有異為由與伊爭執，伊難再忍受而離家別居；其後，兩造已進行離婚協商，顯無意願繼續共同生活，被上訴人更長期向伊之友人及伊公司客戶，甚至至報章媒體散布伊有外遇之不實訊息，影響伊之名譽，兩造婚姻關係生有重大之破綻而難以繼續維持；又被上訴人控制欲強且無法控制情緒，有礙子女之身心發展，反觀伊身心健康且工作收入穩定，是為子女之最佳利益，兩造所生2名未成年子女之親權之行使或負擔應由伊單獨任之為妥等情。爰依民法第1052條第2項、第1055條第1項之規定，求為命㈠准上訴人與被上訴人離婚；㈡兩造所生未成年子女甲○○、乙○○權利義務行使由上訴人負擔之判決。另對於被上訴人提起履行同居義務之反請求部分則以：被上訴人對伊已全無信賴，伊對於兩造婚姻關係之維繫亦已心力交瘁，被上訴人強求兩造同居僅會加劇婚姻關係裂痕及子女之負面影響，故伊有不與被上訴人同居之正當理由等語，資為抗辯（原審為被上訴人勝訴之判決，上訴人不服，提起上訴）。並於本院上訴聲明：㈠原判決關於⒈駁回上訴人後開第㈡、㈢項之訴部分；⒉命上訴人與被上訴人同居部分廢棄。㈡請准上訴人與被上訴人離婚。㈢兩造所生未成年子女甲○○、乙○○權利義務行使由上訴人負擔。㈣上開⒉廢棄部分，被上訴人於第一審之反請求駁回。
二、被上訴人則以：兩造於婚姻關係期間，平日雖偶有爭執，惟
    並未達不能共同生活之程度，伊亦從未對上訴人施暴或打巴
    掌；詎自108年9月起，上訴人與訴外人丙○○發生婚外情後，
    即性情大變，多次為生活瑣事藉故與伊爭吵；又伊並無長期
    用手機定位監控上訴人行蹤或翻搜其物品，兩造手機定位功
    能均係按上訴人要求設定，用以分享定位予兩造家庭成員，
    而因上訴人婚後有多次與其他女性不當往來情形，伊出於擔
    心方與其聯繫，而上訴人自與丙○○交往後，行蹤更加詭異，
    於108年11月3日，伊僅隨意向其詢問在外用餐情形，上訴人
    竟勃然大怒，表示兩造必須分居，即於同日搬離兩造共同住
    所；復於108年12月25日伊詢問上訴人是否願意返家聚餐，
    上訴人稱要加班無法返家，其後竟與丙○○親密前往餐廳用餐
    、互贈禮物傳情及入住飯店過夜，自109年1月起，上訴人更
    與丙○○同居於○○區之「○○○○」生活，並於同年2月14日情人
    節、2月28日連假及同年5月2日前往飯店、溫泉會館等地過
    夜；兩造婚姻關係縱有難以維持之重大事由，亦應歸責於上
    訴人外遇後自行離家所致，其請求離婚並無理由等語，資為
    抗辯。並於原審反請求主張：兩造應有希望繼續維持婚姻關
    係，詎上訴人於108年11月間逕自搬離兩造住處，無正當理
    由不願與伊同居等情；爰依民法第1001條規定，求為命上訴
    人應與被上訴人同居之判決。並於本院答辯聲明：如主文所
    示。
三、查，兩造於000年0月00日結婚，並育有未成年子女甲○○（女
    、000年0月00日生）、乙○○（男、000年00月0日生），兩造
    婚姻關係現仍存續中；兩造婚後原均共同居住於新北市汐止
    區住處，嗣於108年11月3日上訴人主動搬離兩造共同住所後
    ，分居迄今等情，有卷附戶籍謄本可稽（見原審卷第19至21
    頁），且為兩造所不爭執（見本院卷第144至145頁），堪信
    為真。
四、本件應審究者㈠上訴人依民法第1052條第2項之規定，訴請離
    婚，是否有據？㈡被上訴人反請求上訴人應履行同居義務，
    有無理由？茲分述如下：
㈠、上訴人依民法第1052條第2項之規定，訴請離婚，是否有據？
　⒈按民法第1052條第2項所稱「有前項以外之重大事由，難以維
    持婚姻者」，係抽象的、概括的離婚事由，此乃緣於74年修
    正民法親屬編時，為因應實際需要，參酌各國立法例，導入
    破綻主義思想所增設。但其事由應由夫妻一方負責者，僅他
    方得請求離婚，是其所採者為消極破綻主義精神，非積極破
    綻主義。關於「難以維持婚姻之重大事由」，係以婚姻是否
    已生破綻而無回復之希望為其判斷之標準。而婚姻是否已生
    破綻無回復之希望，則應依客觀之標準，即難以維持婚姻之
    事實，是否已達於倘處於同一境況，任何人均將喪失維持婚
    姻意欲之程度而定。至於同條項但書所規定「難以維持婚姻
    之重大事由應由夫妻之一方負責者，僅他方得請求離婚」，
    乃因如肯定有責配偶之離婚請求，無異承認恣意離婚，破壞
    婚姻秩序，且有背於道義，尤其違反自己清白之法理，有欠
    公允，同時亦與國民之法感情及倫理觀念不合，因而採消極
    破綻主義。倘該重大事由，夫妻雙方均須負責時，應比較衡
    量雙方之有責程度，僅責任較輕之一方得向責任較重之他方
    請求離婚，如有責程度相同時，雙方均得請求離婚，始屬公
    允，是責任較重之一方應不得向責任較輕之他方請求離婚（
    最高法院94年度台上字第2059號民事判決意旨參照）。　
　⒉經查：
　　⑴、上訴人雖主張被上訴人生性多疑且控制慾強，長期監控上訴人行蹤，更經常無故翻搜伊之手機及隨身物品，造成伊之精神壓力，雙方為此迭生爭執，已造成兩造婚姻無法維持云云。然其就此部分，僅以兩造曾於102年11月23日、103年1月8日、103年3月18日、105年6月間、107年4月26日、107年6月26日、107年7月、107年8月間、108年4月18日、108年11月3日等日就上訴人在外之行程發生爭執（見原審卷第23至60頁，本院卷第101至121頁兩造通訊軟體對話內容）；惟細觀卷附上開通訊軟體對話紀錄，兩造之爭執起因，多為上訴人下班後應酬之行程、夜間晚歸等，被上訴人要求知悉上訴人之狀況，上訴人亦主動答覆被上訴人其在外之狀況，以兩造婚姻存續期間已數年來看，依據上訴人所提之上開對話記錄次數而言，已非頻繁；且兩造既為夫妻關係，又共同育有2名年幼子女，上訴人在外應酬致返家時間不確定，被上訴人要求上訴人告知在外行程及何時返家，本應為夫妻生活之日常，縱使偶有因溝通不良及雙方情緒，造成口角爭執，亦事所常有，此可透過彼此協調溝通以改善，尚難以此即認婚姻關係已生破綻；再者，夫妻基於共同維繫家庭，彼此知悉對方生活狀況，亦非不合常理，而由上訴人提出之上開通訊軟體對話內容可知，上訴人先時有晚歸之情形，或未告知在外行程等情，破壞兩造夫妻誠摯互信之感情基礎在先，致被上訴人心感不安，需屢屢向上訴人確認行程、所在地或同行人員，甚且需要求其開啟手機定位功能，殊難片面歸責於被上訴人；是以，上訴人主張被上訴人長期監控其行蹤，造成其精神痛苦與壓力，已致無法維持婚姻，且此婚姻發生破綻之重大事由應可歸責於被上訴人云云，尚難可採。
　　⑵、至上訴人聲請傳喚其母親丁○○欲證明上訴人長期受被上
        訴人以電話監控行蹤部分（見本院卷第192頁），然上
        訴人已自陳兩造於105年6月起即未與丁○○共同居住（見
        本院卷第145頁），則丁○○自105年6月起既未與兩造共
        同居住，其所聞兩造夫妻相處之情形，已難認符合兩造
        真實相處之全貌；況上訴人已可提出遠自102年11月間
        起迄至110年8月間兩造通訊軟體對話內容之節錄（見原
        審卷第23至60頁，本院卷第107至121、275至277頁），
        堪認已可為上訴人主張被上訴人要求上訴人交代在外行
        蹤等事實之證據，故本件上訴人聲請傳喚其母親丁○○以
        證明被上訴人長期監控上訴人行蹤，應無必要。　　
    ⑶、另被上訴人抗辯兩造婚姻縱使有破裂無法維持之緣由，亦應為上訴人自108年9月起與丙○○發生婚外情，並於108年11月3日逕自搬離兩造共同住所等情，業已提出上訴人與丙○○相處之照片、禮物照片、發票、收據、入住紀錄及○○○○資料、手機擷取畫面照片、被上訴人與訴外人戊○○之對話紀錄、房屋租賃契約、被上訴人就其配偶權受損訴請丙○○負損害賠償責任之臺灣臺北地方法院109年度訴字第2910號民事判決為證（見原審卷第133至183、231至274、399至405頁）；上訴人雖否認其與丙○○有不正當交往等情，惟未否認上開照片之真實性，而觀該等照片（見原審卷第133至137、149至151頁），上訴人與丙○○不僅共同聚餐、出遊且互動親密，已逾越一般異性交友所應有之分際，其行為並非適當，而有違婚姻忠誠義務；再徵上開被上訴人與戊○○即丙○○前夫之對話紀錄（見原審卷第231至269頁），亦可認上訴人確曾與丙○○間有曖昧之交往情事；由上情可知，上訴人與丙○○往來密切，顯違背婚姻忠誠，而足以破壞夫妻間之信任及家庭和諧，造成兩造婚姻之裂痕。
　　⑷、依上說明，兩造婚姻感情原本尚稱正常，並共同育有2名未成年子女，雖偶有因上訴人在外之行程及應酬、晚歸等，生口角紛爭，然此尚難造成婚姻關係之重大破綻致無法維持；惟近年上訴人與丙○○往來密切，並於108年11月3日逕自搬離兩造共同住所致兩造分居迄今，顯違背婚姻忠誠，足見造成婚姻裂痕之原因，上訴人有責程度顯較被上訴人為高。
　　⑸、上訴人對於兩造婚姻而生之破綻，其可責性既為較重之
        一方，上訴人自不得依民法第1052條第2項之規定，請
        求離婚。故上訴人以兩造婚姻已生破綻，並已達難以維
        持之程度為由，主張依民法第1052條第2項之規定，請
        求准予兩造離婚云云，核屬無據。 　　　　　
　⒊又按夫妻離婚者，對於未成年子女權利義務之行使或負擔，
    依協議由一方或雙方共同任之；未為協議或協議不成者，法
    院得依夫妻之一方、主管機關、社會福利機構或其他利害關
    係人之請求或依職權酌定之，民法第1055條第1項定有明文
    。經查，本件上訴人訴請離婚，既屬無據，即無庸依上開規
    定酌定兩造所生未成年子女甲○○、乙○○之權利義務行使或負
    擔，併此敘明。
㈡、被上訴人反請求上訴人應履行同居義務，有無理由？　　
　⒈按夫妻互負同居之義務，但有不能同居之正當理由者，不在
    此限，民法第1001條定有明文。
  ⒉經查，上訴人依民法第1052條第2項規定，訴請離婚，既無理由，且兩造婚姻關係現仍存續中，則被上訴人依民法第1001條規定請求上訴人應與被上訴人同居，即有所據。至上訴人抗辯被上訴人對伊有監控行蹤等控制行為，令伊心力交瘁，倘命伊履行同居義務，兩造仍會因被上訴人之猜忌屢生爭執，恐加劇家庭關係破裂，更對未成年子女產生負面影響，應認有不能同居之正當理由云云；惟上訴人主張被上訴人有監控行為足令兩造婚姻關係破裂等情，已遭本院所不採並駁回其離婚之訴，業如前述，故上訴人抗辯拒絕履行同居之事由均非正當理由；是以，本件被上訴人請求上訴人履行同居義務，為有理由，應予准許。 
五、從而，上訴人依民法第1052條第2項之規定，請求准上訴人與被上訴人離婚，為無理由，不應准許；其併依同法第1055條第1項規定請求酌定兩造所生未成年子女甲○○、乙○○權利義務之行使及負擔由其任之，亦失其依據。被上訴人依民法第1001條規定，請求上訴人應與被上訴人同居，則有理由，應予准許。原審為上訴人敗訴之判決，於法核無違誤。上訴意旨仍執前詞指謫原判決不當，求予廢棄，為無理由，應駁回其上訴。
六、本件事證已臻明確，兩造其餘之攻擊或防禦方法及所用之證
    據，經本院斟酌後，認為均不足以影響本判決之結果，爰不
    逐一論列，附此敘明。
七、據上論結，本件上訴為無理由。爰判決如主文。
中　　華　　民　　國　　110 　年　　9 　　月　　29　　日
                  家事法庭
                      審判長法  官  楊絮雲
                            法  官  郭顏毓
                            法  官  張宇葭
正本係照原本作成。
如不服本判決，應於收受送達後20日內向本院提出上訴書狀，其
未表明上訴理由者，應於提出上訴後20日內向本院補提理由書狀
（均須按他造當事人之人數附繕本）上訴時應提出委任律師或具
有律師資格之人之委任狀；委任有律師資格者，另應附具律師資
格證書及釋明委任人與受任人有民事訴訟法第466 條之1第1項但
書或第 2項所定關係之釋明文書影本。如委任律師提起上訴者，
應一併繳納上訴審裁判費。
中　　華　　民　　國　　110 　年　　9 　　月　　29　　日
　　　　　　　　　　　　　  書記官  李佳姿